臺灣臺南地方法院民事裁定
                                  109年度家調裁字第124號
聲  請  人  顏ＯＯ

            顏ＯＯ  

            顏ＯＯ  



            顏ＯＯ  

相  對  人  顏ＯＯ  




關  係  人  沈ＯＯ  
上列當事人間請求減輕或免除扶養義務事件，本院裁定如下：
    主      文
⒈聲請人顏ＯＯ、顏ＯＯ、顏ＯＯ、顏ＯＯ對於相對人顏ＯＯ之扶養義務，
  均應予免除。
⒉程序費用新台幣1,000元由相對人負擔。
    事實及理由
一、本件聲請減輕或免除扶養義務事件，為兩造不得處分之事項
    ，然聲請人四人主張對於相對人有免除扶養義務之事實存在
    ，為相對人所不爭執，兩造復依據家事事件法第33條第1項
    ，合意聲請法院為裁定，此有民國109年9月14日及同年10月
    12日合意程序筆錄在卷可稽，本院自應依前揭規定為裁定。
二、按直系血親相互間，互負扶養之義務，民法第1114條第1款
    固有明文。惟按因負擔扶養義務而不能維持自己生活者，免
    除其義務。但受扶養權利者為直系血親尊親屬或配偶時，減
    輕其義務。民法第1118條定有明文。而依民法第1118條規定
    ，直系血親卑親屬因負擔扶養義務而不能維持自己生活者，
    固僅得減輕其義務，而不得免除之；惟此係指直系血親卑親
    屬有能力負擔扶養義務而言，倘該直系血親卑親屬並無扶養
    能力，自無該條規定之適用，亦有最高法院91年度台上字第
    1798號判決可參。是以，負扶養義務人需有扶養能力，所謂
    「有扶養能力」，係指負扶養義務後仍可維持自己原有相當
    之生活而言，亦即負扶養義務後，生活雖非毫無減縮，但不
    應因而發生重大惡化，故反面推論，若負扶養義務人因負擔
    扶養義務，致自身生活無以為繼，應認負扶養義務人無扶養
    能力，其扶養義務應予免除。再按受扶養權利者有下列情形
    之一，由負扶養義務者負擔扶養義務顯失公平，負扶養義務
    者得請求法院減輕其扶養義務：對負扶養義務者、其配偶
    或直系血親故意為虐待、重大侮辱或其他身體、精神上之不
    法侵害行為。對負扶養義務者無正當理由未盡扶養義務。
    受扶養權利者對負扶養義務者有前項各款行為之一，且情節
    重大者，法院得免除其扶養義務。民法第1118條之1第1項、
    第2項亦有明文　
三、本件聲請意旨略以：相對人為聲請人四人之父親，約於75、
    76年間，相對人因在屏東工作，不常返家，母親即關係人沈
    ＯＯ在岡山製鎖廠上班，獨力扶養聲請人四人，當時相對人在
    外租車有金錢糾紛，將家庭棄之不顧，當時聲請人等寄宿在
    岡山外婆家，後續因車行討債，找不到相對人，外婆又住院
    開刀，聲請人等與母親遂搬家至高雄大昌路租屋處，母親一
    邊照顧外婆，一邊照顧聲請人等，之後母親學會看護技能，
    為家中經濟而擔任24小時的看護工作。這段時間相對人音訊
    全無，母親也找不到人，因恐被相對人在外債務波及，母親
    於78年間向法院訴請與相對人離婚，母親獨力扶養聲請人四
    人。另聲請人顏ＯＯ目前因心臟疾病裝有支架，聲請人顏紋正
    則罹患口腔癌，二人均無法工作，也無任何收入。為此，聲
    請聲請人四人對於相對人之扶養義務予以免除等語。
四、經查：
  ㈠聲請人等主張兩造為父子、父女關係乙節，業據提出戶籍謄
    本、戶口名簿影本為憑，並經本院依職權查調相對人戶籍資
    料，有個人戶籍資料查詢結果在卷可參，可信聲請人等對於
    相對人負有法定扶養義務。
　㈡又經調查，相對人已逾76歲，無工作能力，名下亦無財產，
    每月僅受領國民年金3,881元乙節，則有稅務電子閘門財產
    所得調件明細表及國民年金資料查詢附卷可參。以相對人之
    每月收入，顯不足以維持日常生活所需費用，亦可認定有受
    聲請人等扶養之需要。
  ㈢然查聲請人顏ＯＯ因心肌梗塞等疾病，於106年間接受心導管手
    術並裝設支架，此後即因健康因素而無工作及收入；聲請人
    顏紋正於107年間罹患下齒齦惡性腫瘤，109年間復發現罹患
    肝細胞癌，同因健康因素無法工作，每月僅領有身心障礙津
    貼5,000元等情，則有二人之勞保投保紀錄、稅務電子閘門
    財產所得調件明細表、全民健康保險重大傷病核定審查通知
    書及奇美醫療財團法人柳營奇美醫院診斷證明書等件在卷可
    參，可認聲請人顏ＯＯ、顏ＯＯ均無扶養能力，依上開實務見解
    ，聲請人顏ＯＯ、顏ＯＯ二人請求免除對於相對人之扶養義務，
    於法相符。　
　㈣另聲請人顏ＯＯ、顏ＯＯ主張相對人於75、76年間前往屏東工作
    後即不常返家，之後更音訊全無，母親恐遭相對人在外債務
    波及，於78年間向法院訴請離婚，獨力扶養聲請人四人，相
    對人並未盡到父親責任乙節，則為相對人所不爭執，兩造及
    關係人沈ＯＯ並於調解期日就下列事實，製作合意程序筆錄在
    案：
　⒈相對人於73年後，即未照顧、扶養聲請人等四人。
  ⒉聲請人等四人對相對人主張免除扶養義務之事實。
　⒊聲請人顏ＯＯ、顏ＯＯ、顏ＯＯ均無力負擔相對人之扶養費。
  ⒋聲請人顏ＯＯ無工作收入，無力負擔相對人之扶養費。　　
  ㈤再經本院訊問相對人過往對於家庭經濟負擔情狀，關係人沈Ｏ
    Ｏ到庭證稱：結婚的時候住在臺南，房子是租的，老么才剛
    出生沒多久，相對人當時工作不穩定，我一開始是跟姊妹借
    錢買小貨車讓他做生意，但是他沒有做的很好，又說要去開
    計程車，但是也只能維持三餐，還是有積欠債務，…。後來
    搬回我高雄娘家，我利用娘家店面做生意，相對人沒有工作
    ，只是偶爾會幫忙，因為早餐店的生意不是很好，我就去工
    廠工作，相對人去屏東工作，去屏東之後就很少回來了，對
    家庭沒有照顧，沒有負擔小孩子的學費生活費，而且還在外
    面積欠債務，有債權人到我娘家來討錢。最後連過年也沒有
    回來，打電話也找不到人，工廠的人說他沒有在那邊做了。
    等到老么上國小，我覺得小孩子沒有受到很好的照顧，全家
    搬到高雄，也是租房子，我擔任24小時看護。…搬到高雄之
    後，還是有人來討錢，才上法院訴請離婚，不要被他債務所
    影響，上法院的時候小孩（顏ＯＯ）有作證。…相對人都沒有
    出庭，離婚後沒有再看過相對人，是社會局通知才再見到相
    對人等語（見本院109年11月19日訊問筆錄）在卷。相對人
    對於關係人陳述其過往行徑，亦默認，並陳稱：我如果做錯
    ，我就承認。說我沒有照顧小孩，沒有扶養，我承認等語，
    可認，相對人過往疏於照顧家庭，對於聲請人四人未盡扶養
    義務之事實無誤。
  ㈥綜上調查，聲請人顏ＯＯ、顏ＯＯ因罹患重大疾病，無法工作，
    除聲請人顏紋正每月領有身心障礙津貼5,000元外，並無其
    他收入，二人均無扶養能力。另相對人婚後工作不穩定，於
    關係人之親友資助下，勉能維持家人三餐溫飽，之後雖前往
    屏東工作，但鮮少返家，並未負擔家庭生活費用，之後更不
    知去向。關係人為獨立扶養四名子女，乃從事24小時看護，
    並對於疏於管教以致么兒曾步入歧途之事，自責不已等情狀
    ，可認相對人無正當理由對於聲請人顏紋聰、顏佳貞未盡扶
    養義務之情節已達重大之程度。從而，聲請人顏綺葶、顏紋
    正請求免除對於相對人之扶養義務，核與民法第1118條之規
    定相符；聲請人顏紋聰、顏佳貞請求免除對於相對人之扶養
    義務，則與民法第1118條之1第2項之規定相符，均為有理由
    ，應予准許。
五、依家事事件法第33條、第97條，非訟事件法第21條第2項、
    第24條第1項，民事訴訟法第78條，裁定如主文。
中　　華　　民　　國　　109 　年　　12　　月　　2 　　日
                    家事法庭    法　官　許蕙蘭
以上正本係照原本作成。
如對本裁定抗告須於裁定送達後10日內向本院提出抗告狀及其繕
本，並應繳納抗告費新臺幣1,000元。
中　　華　　民　　國　　109 　年　　12　　月　　2 　　日
                                書記官　林書婷